【裁判字號】    90,上易,3717
【裁判日期】    901130
【裁判案由】    詐欺
【裁判全文】
臺灣高等法院刑事判決                            九十年度上易字第三七一七號
    上  訴  人  臺灣基隆地方法院檢察署檢察官
    被      告  李淑媛即乙○○.
右上訴人因被告偽造文書等案件，不服臺灣基隆地方法院九十年度易字第二三六號，
中華民國九十年七月二十四日第一審判決（起訴案號：臺灣基隆地方法院檢察署八十
九年度偵字第四七五九號），提起上訴，本院判決如左：
    主  文
原判決撤銷。
李淑媛連續行使偽造私文書，足以生損害於他人，處有期徒刑陸月，如易科罰金以參
佰元折算壹日。
    事  實
一、李淑媛（原名乙○○○）於民國八十五年六月五日起，在基隆市○○街二五一巷
    四弄五號住處，自任會首召集新台幣（下同）二萬元組之民間互助會，邀集洪文
    來（參加二會）、蔡春卿、達新賴先生、江金木、甲○○、王羅櫻桃、蔡志文、
    陳秀勵、楊德發（參加二會）、陳素雲（由陳素雲與乙○○○共有）、陸慶發、
    陳祥和（參加二會）、蔡珠、江丕炎、林清隆、江明、黃玉華、陳其榮、沈長財
    、蔡進雄、蘇金鎮、曾振發、林清源、李弘哲、李淑娥、張國華、鄭清村（參加
    二會）、林淑美、陳怡如、方文良（其後改為何炎鴻）、蔡春櫻等人參加，共計
    三十六會，每月五日開標，標金最高不得逾五千元，最末會為八十八年五月五日
    。詎李淑媛見會員楊德發等人於標會日多未親自出席投標，會員彼此間忙於工作
    疏於溝通，認有機可乘，竟意圖為自己不法所有之概括犯意，並基於概括之犯意
    ，以誑稱某人得標之方法，先騙取其中二次會款，復連續於八十七年三月五日及
    同年七月五日，先後二次冒用「楊德發」之名義，偽造「楊德發」願出五千元標
    金之標單，並偽簽「楊德發」之姓名，而持以參加競標而行使之，並因其標金最
    高而得標，使附表所示之活會會員陷於錯誤，而將會款扣除五千元標金後之金額
    即每一會一萬五千元交付予李淑媛，足以生損害於楊德發本人及各活會會員。至
    於八十七年十月五日第二十八期投標時宣布倒會，尚餘八會未標，經會員相互求
    證，發現楊德發本人未標會，其二會尚為活會，始得悉上情。
二、案經被害人甲○○訴請台灣基隆地方法院檢察署檢察官偵查起訴。
    理  由
一、訊據被告李淑媛固坦承於八十七年十月五日第二十八期投標時宣布倒會，然矢口
    否認右揭犯行，並辯稱：伊是向會員借標，且連續兩次以「楊德發」名義製作標
    單參與標會標取會款，事先均曾口頭徵得楊德發之同意，並無偽造標單及詐欺會
    員等語。
二、惟查：被告李淑媛右揭犯行，業經告訴人甲○○於偵查、原審及本院指述甚明，
    並提出會單影本及會員統計名單為證。且經證人陸慶發、洪蔡珠、陳素雲、林張
    賽玉、曾振發之代理人曾田秀娘、林清隆之代理人林吳月嬌於偵查中論述在卷（
    見偵查卷第五三頁）；又證人楊德發於偵查中已證述：「參加二會，現仍活會，
    我並沒有借李淑媛標」（見偵查卷第七四頁）；楊德發於原審法院審理中再證稱
    ：其從未曾同意被告借用其名義標會，而其至倒會前，均按月繳交二會扣除標金
    後之活會款共三萬元給被告，所參加之二會均尚為活會等語（見原審卷第四一頁
    ）。且告訴人甲○○及證人楊德發均供稱於停標前最後第三會時，楊德發尚以活
    會之身分要求投標。而被告雖迭次辯稱其曾口頭徵得楊德發同意而借標，顯難置
    信。況被告於原審法院亦不否認於八十七年三月五日及同年七月五日其以「楊德
    發」之名義標取會款（見原審卷第一三頁），則如被告所言楊德發確係將會借與
    被告標取，依常理，於借標後即應由被告自己交付死會款，而無任由已屬死會之
    楊德發再按月繳交活會款共三萬元之理，是被告所辯顯屬卸責之詞。此外並有登
    載楊德發已得標改列死會之互助會簿附卷可稽，被告犯罪之事證明確，其犯行可
    堪認定。
三、核被告李淑媛以誑稱某人得標，或冒用會員之名義製作標單，標取互助會，使活
    會會員陷於錯誤而交付會款之行為，係犯刑法第二百十六條、第二百十條之行使
    偽造私文書罪及同法第三百三十九條第一項之詐欺取財罪。按被告偽造被害人楊
    德發名義之標單，固僅載明被害人之姓名與競標之標金，而未書明「標單」之字
    樣，然依我國民間互助會之習慣，足以為表示其上之文字即為表示出標人及所欲
    標得之標金數額，依刑法第二百二十條第一項之規定，係以私文書論之文書。其
    於標單偽造署押為其偽造標單（私文書）之部分行為，而偽造標單（私文書）之
    低度行為復為行使之高度行為所吸收，均不另行論罪。而其中先後二次冒用「楊
    德發」名義製作標單投標而詐取會款，時距不過四月，且方法相同，顯係基於概
    括犯意而為之，並觸犯相同構成要件之罪，應依刑法第五十六條論以連續犯，並
    加重其刑。而被告以一次冒名投標之欺罔行為，即同時使多名活會會員陷於錯誤
    而交付會款，侵害複數之個人財產法益，係屬一行為觸犯數相同詐欺罪名之同種
    想像競合犯，應依刑法第五十五條從一重處斷。又其所犯行使偽造私文書罪及詐
    欺取財罪間，有方法結果之牽連關係，應依刑法第五十五規定從一重之行使偽造
    私文書罪處斷。且公訴意旨雖誤認被告冒名標會時未偽造標單，而未就被告偽造
    私文書進而行使部分起訴，惟此部分與已起訴之詐欺罪部分既有方法結果之牽連
    犯裁判上一罪關係，依公訴不可分之原則，自為起訴之效力所及，自應併予審究
    。
四、原審據以論罪科刑，固非無見，惟查被告李淑媛宣布停會時尚應有八次會，原判
    決認被告停會時尚應有九次會，其事實之認定，尚有未洽。檢察官上訴意旨指摘
    及此，為有理由。原判決既有前揭可議之處，仍屬無可維持，應由本院將原判決
    撤銷改判。爰審酌被告李淑媛尚無犯罪前科，其犯罪所用之手段、危害程度，及
    犯後有與部分被害人和解（見原審卷第二七頁和解書）及其犯罪之態度等一切情
    狀，仍依原審判處之刑度，量處被告如主文第二項所示之刑。再被告李淑媛行為
    後，刑法第四十一條已於九十年一月十日修正公布施行，修正後第四十一條已修
    正為：「犯最重本刑為五年以下有期徒刑以下之刑之罪，而受六個月以下有期徒
    刑或拘役之宣告，因身體、教育、職業、家庭之關係或其他正當事由，執行顯有
    困難者，得以一元以上三元以下折算一日，易科罰金。但確因不執行所宣告之刑
    ，難收矯正之效，或難以維持法秩序者，不在此限。」、「併合處罰之數罪，均
    有前項情形，其應執行之刑逾六月者，亦同。」較之原第四十一條規定：「犯最
    重本刑為三年以下有期徒刑以下之刑之罪，而受六月以下有期徒刑或拘役之宣告
    ，因身體、教育、職業或家庭之關係，執行顯有困難者，得以一元以上三元以下
    折算一日，易科罰金。」比較新舊法之適用，應以修正後之規定顯較有利於被告
    ，自應適用新法，並依新法諭知易科罰金之折算標準。
五、至被告李淑媛冒標偽造所載之「楊德發」標單（含其上之署押），雖屬被告李淑
    媛所有且係供犯罪所用之物，然經查均未扣案而依民間習慣，各該標單係於各該
    次標會後即行丟棄滅失，依法自無從再為沒收之宣告，附此敘明。
據上論斷，應依刑事訴訟法第三百六十九條第一項前段、第三百六十四條、第二百九
十九條第一項前段、刑法第五十六條、第二百十六條、第二百十條、第二百二十條第
一項、第三百三十九條第一項、第五十五條、第二條第一項前段、（修正後）第四十
一條第一項、罰金罰鍰提高標準條例第一條前段、第二條，判決如主文。
本案經檢察官吳慎志到庭執行職務。
中      華      民      國    九十      年     十一     月     三十     日
                                臺灣高等法院刑事第廿四庭
                                    審判長法  官  陳  貽  男
                                          法  官  陳  憲  裕
                                          法  官  王  炳  梁
右正本證明與原本無異。
如不服本判決應於收受送達後十日內向本院提出上訴書狀，其未敘述上訴之理由者並
得於提起上訴後十日內向本院補提理由書（均須按他造當事人之人數附繕本）。
                                          書記官  潘  大  鵬
中      華      民      國    九十      年     十二     月     三       日
附論罪科刑依據之法條：
刑法第二百十條
偽造、變造私文書，足以生損害於公眾或他人者，處五年以下有期徒刑。
第二百十六條
行使第二百十條至第二百十五條之文書者，依偽造、變造文書或登載不實事項或使登
載不實事項之規定處斷。
刑法第二百二十條
在紙上或物品上之文字、符號、圖畫、照像，依習慣或特約，足以為表示其用意之證
明者，關於本章及本章以外各罪，以文書論。
錄音、錄影或電磁紀錄，藉機器或電腦之處理所顯示之聲音、影像或符號，足以為表
示其用意之證明者，亦同。
稱電磁紀錄，指以電子、磁性或其他無法以人之知覺直接認識之方式所製成之紀錄，
而供電腦處理之用者。
第三百三十九條
意圖為自己或第三人不法之所有，以詐術使人將本人或第三人之物交付者，處五年以
下有期徒刑、拘役或科或併科一千元以下罰金。
以前項方法得財產上不法之利益或使第三人得之者亦同。
前二項之未遂犯罰之。
附表：
八十七年三月五日冒「楊德發」名義標會時之活會會員：
陳怡如、陳素雲（半會）、鄭清村（二會活會）、陳祥和、江明、陸慶發、甲○○、
江金木、蔡珠、林清隆、曾振發、張國華 、楊德發（剩下一會）
八十七年七月五日冒「楊德發」名義標會時之活會會員：
陳素雲（半會）、鄭清村（一會活會）、江明、陸慶發、甲○○、江金木、蔡珠、林
清隆、曾振發、張國華


司法院資訊處製作；財團法人民間司法改革基金會備份。
